臺灣高等法院臺中分院民事判決
110年度重上字第122號
上  訴  人  蔡孟哲  
訴訟代理人  汪紹銘律師
被上訴人    廖俊清  
訴訟代理人  林俊雄律師
上列當事人間請求給付價金事件，上訴人對於中華民國110年4月
16日臺灣臺中地方法院109年度重訴字第722號第一審判決提起上
訴，本院於111年8月17日言詞辯論終結，判決如下：
    主  文
上訴駁回。
第二審訴訟費用由上訴人負擔。
    事實及理由
一、上訴人主張：兩造於民國105年12月26日，就上訴人所有坐
    落臺中市○○區○○段○○○段○00000地號土地（重測後為同區○○
    段000地號土地，下稱系爭土地）簽訂土地買賣契約書（下
    稱系爭契約），約定以新台幣（下同）3662萬元出售予被上
    訴人，且扣除簽約款2000萬元後，尾款1662萬元則於點交完
    畢後支付。又系爭土地業於106年2月3日移轉登記於被上訴
    人名下，且上訴人先後於109年4月23日、同6月17日、同年7
    月8日以存證信函催告被上訴人給付尾款，並通知被上訴人
    預定於109年12月4日點交土地，被上訴人均置若罔聞。爰依
    系爭契約第3條約定及民法第345條、第369條規定，求為命
    被上訴人應給付上訴人1662萬元本息之判決。（原審為上訴
    人全部敗訴之判決，上訴人不服，全部提起上訴）並上訴聲
    明：㈠原判決廢棄。㈡上廢棄部分，被上訴人應給付上訴人16
    62萬元，及自109年12月4日起至清償日止，按年息5%計算之
    利息。㈢上訴人願供擔保，請准宣告假執行。
二、被上訴人則以：兩造間就系爭土地並無買賣真意，實為兩造
    間通謀虛偽意思表示，系爭契約依民法第87條第1項規定，
    應屬無效，被上訴人並無依約給付尾款1662萬元義務等語，
    資為抗辯。並答辯聲明：㈠上訴駁回。㈡如受不利判決，願供
    擔保請准宣告免為假執行。
三、兩造不爭執事項：（見本院卷第89頁）
  ㈠上訴人於105年1月6日向被上訴人借款2000萬元（下稱系爭借
    款，由被上訴人匯款到上訴人所開設第一商業銀行南屯分行
    00000000000帳戶【下稱系爭第一銀行帳戶】）。
  ㈡兩造於105年12月26日簽訂系爭契約，其上記載「土地標示：
    台中市○○區○○段○○○段○00000地號土地面積12101平方公尺。
    總價款：3662萬元。簽約款（付款日期105年1月6日匯款200
    0萬元整，系爭第一銀行帳戶），尾款：1662萬元（點交完
    畢後支付）」。
  ㈢原證二之股權投資契約書、原證三之土地買賣契約書關於兩
    造之簽名及蓋章均為真正。
  ㈣原證七之啟聖法律事務所函（原審卷第43至49頁）、原證八
    之向上郵局000、000、000、000、000號存證信函之形式上
    真正。
四、兩造爭執之事項：（見本院卷第90頁）
  ㈠系爭契約是否依民法第87條第1項規定而屬無效？
　⒈兩造於105年12月26日簽立系爭契約、並於106年2月3日就系
    爭土地辦理移轉登記是否為通謀虛偽意思表示？
　⒉兩造於108年9月11日、109年1月8日、109年5月19日之LINE通
    訊對話內容是否足以證明兩造間借貸關係仍存在？　　
  ㈡上訴人請求被上訴人給付尾款1662萬元本息，有無理由？
五、得心證之理由：　
　㈠依兩造不爭執事項㈠至㈢所示，並有上訴人所提出匯款申請書
    、系爭土地之土地登記第一類謄本（所有權個人全部）及不
    動產買賣契約書在卷可稽（見原審卷第19、23至35頁），堪
    認上訴人於105年1月6日向被上訴人借貸系爭借款，且兩造
    於105年12月26日簽訂系爭契約，復於106年2月3日由上訴人
    將系爭土地移轉登記於被上訴人名下等情為真，足堪認定。
　㈡系爭契約違反民法第87條第1項規定而無效：
  ⒈按民法第87條所稱通謀而為虛偽之意思表示，係指表意人與
    相對人相互明知為非真意之表示而言，與雙方約定之內容如
    何無關（最高法院79年度台上字第2736號民事判決意旨參照
    ）。又按稱買賣者，謂當事人約定一方移轉財產權於他方，
    他方支付價金之契約；物之出賣人，負交付其物於買受人，
    並使其取得該物所有權之義務，民法第345條、第348條有
    明文規定，是就買賣必要之點，即物之交付及對價，均有合
    意，始得謂有買賣之意思表示合致存在。被上訴人辯稱系爭
    契約為兩造間通謀虛偽意思表示，兩造間實際上隱藏借款擔
    保契約乙節，自應就此有利於己之事實負舉證責任。
　⒉上訴人對於被上訴人所提出Line對話紀錄之形式真正未爭執
    （見原審卷第216頁），則觀諸上開Line通訊紀錄，其上載
    明：「（被上訴人於108年9月20日表示）…另3年多前借給你
    的2000萬，請作出還款計畫…」，「（上訴人回覆）好的，
    我近期會規劃，再向您做報告，非常感謝您!非常感謝您!」
    、「（被上訴人陳稱）期能儘快收到還款計劃，感恩。」，
    「（上訴人答覆）好的，感謝您」（見原審卷第141頁）；
    「（被上訴人於108年11月13日表示）今晚回臺，請於11/14
    到公司說明還款詳細內容。謝謝您!」、「（被上訴人陳稱
    ）能否下禮拜一18號早上或者是20號早上，這幾天非常忙。
    非常感謝您!」，「（被上訴人陳稱）找您空檔時先用電話
    談談，當時您說救急我沒二話，隔天立即匯出您要的倆仟萬
    元，已過了幾年沒任何音訊，現在我急需，您說怎麼辦？做
    人講誠信是基本要求好嗎？請覆。謝謝！」，「（上訴人答
    覆）確實是非常感謝您，我一定會處理。回台中會9點後，
    我盡量安排看看明天下午可不可以我去找您，再次感謝感恩
    ！」（見原審卷第141至143頁）；上訴人於108年11月14日
    以Line傳給被上訴人數張其所拍攝之坐落雲林縣虎尾鎮及林
    內鄉等土地之登記簿謄本及所有權狀，並表示「…現在會陸
    續處理這兩筆，處理之後的會優先給您。」（見原審卷第14
    3至145頁），並細查被上訴人所提出被證一所示土地登記謄
    本、地籍圖（見原審卷第123至139頁），該等資料乃係第一
    類謄本（所有權人個人全部），非被上訴人可以主動查詢，
    且申請時間分別為108年11月14日下午2時19分起至同日下午
    2時209分止，距上開Line傳送時間（下午2：36），不到十
    幾分鐘，若上訴人僅係心存不安，不忍以系爭契約業已成立
    為辯解，焉有如此急迫揭露相關可擔保清償資產之必要？顯
    見被上訴人於108年9月20日、同年11月13日即陸續請求上訴
    人就系爭借款作出還款計畫，且上訴人允諾後，旋由上訴人
    主動向被上訴人出示前揭虎尾鎮及林內鄉之土地登記資料，
    聲稱其會著手處理該2筆土地，並以所得價金優先償還被上
    訴人等情為真，堪認被上訴人辯稱上訴人尚未清償系爭借款
    乙情，堪予採信。
　⒊又依兩造不爭執事項㈡所示，兩造係於105年12月26日簽訂系
    爭契約，惟依系爭契約第3條關於付款約定，其上記載：「
    本約各期價款及條件，除另有約定外，悉依下列明細約定，
    價金之收受應於票據明細中簽收，不另立收據。付款期別：
    簽約款。付款日期：105.01.06。付款金額（新台幣）：貳
    仟萬元整。付款票據：系爭第一銀行帳戶（105.01.06；匯
    款）。約定同時辦理事項：簽約；備齊證件；用印。收款人
    簽章：（上訴人印章）。付款期別：尾款。付款日期：點交
    完畢後支付。付款金額（新台幣）：壹仟陸佰陸拾貳萬元整
    。付款票據：（空白）。約定同時辦理事項：登記完畢點交
    標的物。收款人簽章：（空白）。…」等語（見原審卷第27
    頁），如兩造間確有買賣真意，何不逕為載明係以上訴人所
    積欠系爭借款抵償，反而將簽約款虛偽記載係於105年1月6
    日所匯，致使訂約之日遠在交付簽約款之後，而衍生爭議呢
    ？甚至，事後與被上訴人於上開Line對話紀錄中，還訴說自
    身經濟狀況不佳，無法清償，其已盡力思考如何償還等情，
    顯見兩造間並無合意以系爭借款抵充系爭契約簽約款之合意
    ，難認兩造間之系爭契約業已具備契約之要素而告成立。
　⒋復參照系爭契約第10條第4項約定：「買賣價金以票據給付…
    」等語（見原審卷第31頁），顯見系爭契約之各期價款及條
    件，除另有約定外，係以開立票據給付，並迨上訴人收受價
    金後，於票據明細中簽收為原則，然上訴人卻未依約請求被
    上訴人簽發付款票據收執，並做為憑證，亦未證明兩造間就
    「尾款」之給付有符合系爭契約第3條所稱：「…除另有約定
    外…」之事實，自與系爭契約第3條及第10條第4項約定有所
    拑格、不一致之處。再者，上訴人自身經濟狀況不佳，已如
    前述，則兩造間除系爭借款外，無其他借貸關係存在，且上
    訴人已依約將系爭土地移轉登記與被上訴人所有，則上訴人
    自更應儘速辦理土地點交，以便取得尾款，然自105年12月1
    6日（簽訂系爭契約）起至109年11月23日以臺中向上郵局00
    0號存證信函（見原審卷第85至91頁），長達近4年時間，未
    曾依約請求被上訴人進行點交系爭土地及給付尾款，益徵上
    訴人主張兩造間確有買賣真意云云，不足採信。準此，被上
    訴人抗辯兩造間並無買賣系爭土地之真意，實際上係以買賣
    方式將系爭土地做為系爭借款之擔保乙節，應屬實在。
　⒌按檢察官不起訴處分，無拘束民事訴訟之效力（最高法院41
    年台上字第1307號民事判決先例要旨參照）。且民事損害賠
    償訴訟與詐欺偵查案件應由法院或檢察官各自獨立認定，判
    決或偵查結果亦不互相影響，雖上訴人所涉詐欺行為縱經檢
    察官不起訴處分確定，亦無拘束民事法院之效力，則依前揭
    說明，該偵查案件之偵查重點著重於上訴人行為是否符合刑
    法詐欺取財罪之構成要件，有臺灣臺中地方檢察署109年度
    偵字第19231號不起訴處分書及臺灣高等檢察署臺中檢察分
    署處分書影本各1份附卷可稽（見原審卷第53至67頁），堪
    認系爭契約是否通謀虛偽意思表示非該案偵查重點，且該案
    檢察官既未審酌被上訴人提出前開Line對話記錄，本院認為
    依該證據及相關事證，堪認系爭契約為兩造通謀虛偽意思表
    示，已如前述，自不受檢察官認定之影響，併此敘明。
　㈢承前所述，系爭契約既非實際買賣關係，而係消費借貸契約
    及以系爭土地為借款擔保之信託讓與擔保契約，且違反民法
    第87條第1項前段規定，應係無效，則上訴人依約請求被上
    訴人給付尾款1662萬元本息，自屬無據。
六、綜上所述，系爭契約既屬無效，則上訴人依系爭契約第3條
    約定及民法第345條、第369條規定，請求被上訴人給付尾款
    1662萬元本息，為無理由，不應准許。從而，原審所為上訴
    人敗訴之判決，於法並無違誤，上訴意旨指摘原判決不當，
    求予廢棄改判，為無理由，其上訴應予駁回。
七、本件事證已臻明確，兩造其餘之攻擊或防禦方法及所用之證
    據，經本院斟酌後，認為均不足以影響本判決之結果，爰不
    逐一論列，附此敘明。　
八、據上論結，本件上訴無理由，爰依民事訴訟法第449條第1項
    、第78條，判決如主文。　　
中　　華　　民　　國　　111 　年　　9 　　月　　7 　　日
                民事第六庭     審判長法　官  楊熾光
                                     法　官  莊宇馨
                                     法　官  郭玄義
正本係照原本作成。       
如不服本判決，應於收受判決送達後20日內向本院提出上訴書狀
，其未表明上訴理由者，應於提出上訴後20日內向本院提出上訴
理由書狀（均須按他造人數附具繕本）。
上訴時應提出委任律師為訴訟代理人之委任狀。具有民事訴訟法
第466條之1第1項但書或第2項之情形為訴訟代理人者，另應附具
律師及格證書及釋明委任人與受任人有該條項所定關係之釋明文
書影本。如委任律師提起上訴者，應一併繳納上訴審裁判費。
因疫情而遲誤不變期間，得向法院聲請回復原狀。

                                    書記官  廖家莉
   　　　　
中　　華　　民　　國　　111 　年　　9 　　月　　7 　　日